臺灣花蓮地方法院民事判決　　　　　　　 100年度訴字第98號
原　　　告　盧保全
被　　　告　郭中村
上列當事人間侵權行為損害賠償事件，本院判決如下：
    主  文
原告之訴及假執行之聲請均駁回。
訴訟費用由原告負擔。
    事  實
一、原告方面：
（一）聲明：
    1.被告應賠償原告新台幣伍拾萬元，及自本訴狀繕本送達日
      起至清償日止按年息百分之五計算之利息；被告應刊登如
      附件一所示道歉啟事，以16號字半版之篇幅，刊登於更生
      日報頭版半版一日，回復原告受損之名譽。
    2.訴訟費用由被告負擔。
    3.原告願供擔保請准宣告假執行
（二）陳述：
    1.原告於民國（下同） 98年4月30日為97年年終考績申訴案
      向服務機關花蓮分局申請閱覽考核資料，卻於翌日接到自
      原任職的中華派出所調任至警備隊支援民意派出所之公務
      電話記錄，復於5月7日始收到記明於5月1日發文之正式派
      令，被告應有違公務人員保障法第6條第1項及警察勤務區
      家戶訪查作業第 7點之規定，任意編撰理由且在未有正式
      派令時，就以一只公務電話任意調整原告職務，亦認該調
      職令簽稿非真正，其程序上有錯誤致原告警勤區年資中斷
      ，影響積分、遷調和升遷。
    2.又因原告難忍前所長黎鍾世勇之不法侵害而提出恐嚇及誹
      謗罪刑事告訴，警察局局長遂於98 年7月16日下午安排面
      談，而被告又跟所長陳彥宇說要在當日上午 9點先跟原告
      面談，所以原告向所長表示當日早上 8點才剛下勤務欲返
      家休息，除非所長變更勤務，否則待下午與局長面談前再
      與分局長面談，而離開勤務處所返家休息等待進一步指示
      ，事後所長打電話給原告說下午的面談取消，擇日再實施
      ，但被告卻對外稱原告當日係抗命不前往，又紀錄於花蓮
      縣警察局花蓮分局 98年8月28日晚報紀錄指揮官裁示事項
      第7項中。另於 98年9月11日及99年2月12日上午與原告面
      談中皆說原告抗命、濫控濫訴，在 99年2月24日因原告不
      為被告查詢民眾的個資，被告就下令不讓原告配槍執行勤
      務，隔日又向警察局報調原告至玉里分局任職，並在調派
      代令說明欄中第三點註明：盧員係主動報調人員，依規定
      四年內不得請調原調出單位，然依警察人員陞遷辦法第20
      條之規定：「警察機關對於所屬人員因違反品操風紀，非
      以調地不能解決之案件，得詳敘具體事實主動報調，不受
      本辦法有關遷調規定之限制。」，原告自97年10月23日奉
      調花蓮分局服務以來並未有任何違反品操風紀之規定遭上
      級查獲或處分，被告卻任意加諸罪名向上級報調原告調地
      服務，經原告依公務人員保障法提出申訴始撤銷該調派代
      令，被告未有正當理由任意報調調整原告職務，於 98年5
      月1日及99年3月24日造成原告警勤區服務年資中斷，胡亂
      指控原告違紀抗命並登載於公文書內，實已違反刑法加重
      誹謗罪。
    3.被告為警察且是原告直屬長官，對法秩序之認知與尊重應
      高於一般人民，竟公然以「抗命」、「濫控濫訴」等不實
      言語侮辱原告，又只因不提供民眾個資而不讓原告配槍執
      行職務，以違反品操風紀不適應市區繁重勤務等不實理由
      來報調原告，致原告身心名譽及人格受到莫大侮辱及傷痛
      ，且被告毫無悔意，認其為行使行政監督、管理之職權，
      然實已逾越法律規定而不自知，故爰依民法第184條、第1
      95條所規定侵權行為之法律關係提起訴訟。
（三）證據：提出花蓮分局99年7月28日花警人字第090044736號
            書函一份、花蓮縣警察局 99年3月22日花警人字第
            0990008538號調派代令影本一份、花蓮縣警察局99
            年8 月19日花警人字第0990037827號函影本一份等
            為證。
二、被告方面：
（一）聲明：
    1.原告之訴及其假執行駁回。
    2.訴訟費用由原告負擔。
    3.如受不利益判決，願供擔保請准宣告免為假執行。
（二）陳述：
    1.原告所稱之調動係依中華派出所所長黎鍾世勇以原告不適
      任該所服務之建議，作為調整之依據，並依警察人事條例
      第20條及警察人員陞遷辦法第18條規定，視應勤、業務需
      要及花蓮警察分局內部作業慣例辦法所為該人事調整案，
      此為正常調動，與原告調閱考核資料無關，且其調閱相關
      資料是其權利，分局相關人員不會藉故刁難或報復，承辦
      該人事調整案之警務佐吳仕昌，亦難迅於原告申請調閱資
      料當日九點即陳核該人事案公文，兩者間並無原告所指陳
      之情事，完全為原告個人臆測之詞。
    2.被告為求慎重，於花蓮縣警察局長周威廷召見原告面談前
      ，請民意派出所所長陳彥宇帶原告先來懇談，惟陳所長回
      復原告不願前來，此行徑如同抗命，且被告亦曾請分局二
      組組長邱永坤實施家庭訪問，原告亦不同意，後原告始自
      動於同年 9月11日來分局長辦公室面談，惟懇談內容皆為
      希望原告能改變執勤態度與技巧，非有確鑿犯罪證據勿濫
      控濫訴，並因原告表示老家在台東，有機會將建議讓原告
      調至離家較近的玉里警察分局服務等等，及原告所指相關
      期日之談話內容皆為與原告溝通，非有侵犯其權益之情事
      ，亦未侵害原告之人格權。
    3.不讓員警配槍乃基於內部管理、安全之考量，是警察機關
      行政裁量常有之事，因有鑒於原告平日執勤中常與民眾發
      生爭端或衝突，遭到申誡處分及投訴，甚對長官有情緒性
      言語，毫無行政倫理，恣意濫控濫訴，故於客觀事實認定
      及主觀考核下，爰有認定原告不宜配槍及配發告發單之指
      示，縱之後經原告於99年4、5月間以書面向法務部檢舉，
      但經調查全案並無違法違紀事證。
    4.警察分局員警調警察局其他單位服務，分局只能提供建議
      ，並無核准之權限，且於第一次與原告面談時即提醒之，
      為原告仍迭生事端，爰依花蓮縣警察局 90年1月20日花警
      人字第 6131號函頒「員警服務地區遷調作業要點」第3點
      第1項第2款主動報調之規定，函請花蓮縣警察局將原告調
      至單純的單位服務，完全依法定程序作業。
    5.98年8月28 日晚報紀錄並沒有指明是他抗命，我的原意是
      首長要有擔當，要好好規劃警察勤務，該承擔責任要承擔
      ，該管要管。99年2月12 日凌晨，我去督慰勤，剛好原告
      值班，我第一關心他為何被申誡處分，他說督察員查案時
      未提資料，所以原告被處分，等到督察員查案不實要告督
      察員。所以我那時候為了糾正他的觀念所以說你的觀念會
      這樣，何必因為這樣被處分，才會說你怎麼會這樣濫控濫
      訴，並不是罵他，我是描述事實，因為他也有指控他的長
      官。綜觀以上，原告所聲請侵權情事，皆係被告職務上之
      法定行為或內部管理的行政裁量，未有逾越權限之情事。
（三）證據：提出花蓮縣警察分局 98年4月30日人事簽辦資料及
            98年5月1日花警人字第0980011589號令稿影本、花
            蓮警察分局 98年8月28日晚報紀錄影本、花蓮縣警
            察分局99年3月8日花警人字第0990009990號懲處令
            影本、花蓮縣警察分局99年2月花市警人字第09900
            05035號函稿影本一份等為證。
    理  由
一、原告以被告於98年5月1日將原告由原任職的中華派出所調任
    至警備隊支援民意派出所，但於5月7日始收到記明於5月1日
    發文之正式派令，被告任意編撰理由且在未有正式派令時，
    就以一只公務電話任意調整原告職務應有違公務人員保障法
    第6條第1項及警察勤務區家戶訪查作業第 7點之規定。又於
    花蓮縣警察局花蓮分局 98年8月28日晚報紀錄指揮官裁示事
    項第7項中，無端指責原告抗命。另於 98年9月11日及99年2
    月12日上午與原告面談中皆說原告抗命、濫控濫訴。且在99
    年2月24 日下令不讓原告配槍執行勤務，隔日又向警察局報
    調原告至玉里分局任職，並在調派代令說明欄中第三點註明
    ：盧員係主動報調人員，依規定四年內不得請調原調出單位
    ，因認被告有妨害其人格及名譽之行為，依民法第 184條、
    第195 條所規定侵權行為之法律關係提起訴訟。被告則以原
    告所指侵權情事，皆係被告職務上之法定行為或內部管理的
    行政裁量，未有逾越權限之情事，原告所稱之調動係依中華
    派出所所長黎鍾世勇以原告不適任該所服務之建議，作為調
    整之依據，此為正常調動。後因原告表示老家在台東，有機
    會將建議讓原告調至離家較近的玉里警察分局服務，因為分
    局調分局是局長的權責，並不是分局的權責。而不讓員警配
    槍乃基於內部管理、安全之考量，是警察機關行政裁量常有
    之事。98年8月28 日晚報紀錄並沒有指明是他抗命，我的原
    意是首長要有擔當，要好好規劃警察勤務，該承擔責任要承
    擔，該管要管。99年2月12 日凌晨，我去督慰勤，剛好原告
    值班，我第一關心他為何被申誡處分，他說督察員查案時未
    提資料，所以原告被處分，等到督察員查案不實要告督察員
    。所以我那時候為了糾正他的觀念所以說你的觀念會這樣，
    何必因為這樣被處分，才會說你怎麼會這樣濫控濫訴，並不
    是罵他，我是描述事實，因為他也有指控他的長官等語置辯
    。
二、按原告所指稱被告於98年5月1日將原告由原任職的中華派出
    所調任至警備隊支援民意派出所；花蓮縣警察局花蓮分局98
    年8月28日晚報紀錄指揮官裁示事項第7項中，有指責抗命乙
    事；被告於 99年2月24日下令不讓原告配槍執行勤務；且原
    告於99年3月22 日被調至玉里分局任職，並在調派代令說明
    欄中第三點註明：盧員係主動報調人員，依規定四年內不得
    請調原調出單位等，有花蓮縣警察分局 98年4月30日人事簽
    辦資料及98年5月1日花警人字第0980011589號令稿影本（見
    卷第24、25頁）、花蓮警察分局 98年8月28日晚報紀錄影本
    （見卷第28、29頁）、花蓮縣警察局花蓮分局民意派出所公
    務電話紀錄簿（見卷第88頁）、花蓮縣警察局99年3月22 日
    花警人字第0990008538號令影本（見卷第85頁）等在卷可按
    ，被告對此並不爭執，自堪信為真實。是本件之爭執點為：
     1、原告二次調職及被告於 99年2月24日下令不讓原告配槍
    執行勤務，是否構成被告因故意或過失不法侵害原告人格及
    名譽權之侵權行為？2、花蓮縣警察局花蓮分局98年8月28日
    晚報紀錄指揮官裁示事項第7 項中，有指責抗命乙事是否侵
    害原告人格及名譽權？3、被告於98年9月11日及 99年2月12
    日上午與原告面談中皆說原告抗命、濫控濫訴乙事是否侵害
    原告人格及名譽權？玆分述如下：
三、原告二次調職及被告於 99年2月24日下令不讓原告配槍執行
    勤務，是否構成被告因故意或過失不法侵害原告人格及名譽
    權之侵權行為？
    按「行政機關之行政處分，係屬公權力之行使，縱其處分內
    容不當或違法，而被其上級機關撤銷，亦僅得於依有關法律
    （如國家賠償法第二條）應負損害賠償責任時，始得對之請
    求賠償，若無有關法律可資依據，尚不得僅依民法規定命行
    政機關負損害賠償責任」（最高法院71年度台抗字第86號判
    例參照）。是公務員依法令之職務行為，並無違法性，自不
    成立侵權行為。而上級機關對下級官署或公務員基於「特別
    權力關係」中之「經營關係」本於職權或者監督權所下的命
    令或指示，只是單純之管理措施，例如長官對屬官之勤務指
    示、考績、公務員之任務分派、單純之調職處分等，此非行
    政處分亦非法之規範，不涉及相對人之個人身分，其法律地
    位亦不受影響。公務員對於長官關於其職務之執行所發佈之
    命令，屬官應有服從的義務（司法院院字第 311號解釋參照
    ），故上級機關就其監督範圍內所發布之職務命令，若非影
    響公務員身分之不利益處分或如公務人員考績法之記大過處
    分，亦未改變公務員之身分關係，僅為內部之管理關係，仍
    不許公務員提起訴訟（司法院釋字第 243號解釋意旨參照）
    。本件原告主張之二次調職或 99年2月24日下令不讓原告配
    槍執行勤務，均係依警察人事條例第20條及警察人員陞遷辦
    法第18條規定所為，視應勤、業務需要及花蓮警察分局內部
    作業慣例辦法所為該人事調整或建請上級機關所為調動，此
    有該二次調動分別由花蓮警察分局及花蓮縣警察局之人事命
    令可稽；而員警配槍與否，依員警執行勤務配帶槍彈原則，
    「一、員警執行勤務配帶槍彈應由「主官」依據各該轄區實
    際治安狀況、警械配備、員警本身能力等適當調配。」有花
    蓮縣警察局95年12月21日花警行字第09500596220號函在卷
    可按（見卷第119、120頁），足見調職與配槍均係未改變公
    務員身分之機關內部所發之職務命令或管理事項，僅得依公
    務人員保障法所定申訴、再申訴程序尋求救濟。而原告亦經
    申訴而解除有關「四年內不得調回原報調機關」之限制（見
    卷第86頁）。且此等職務命令，並未敘明調動或不准配槍原
    因；核係屬公權力之行使，不構成民法上之侵權行為，難認
    有侵害原告人格及名譽權之內涵，尚不得依民法規定命被告
    負損害賠償責任。
四、花蓮縣警察局花蓮分局 98年8月28日晚報紀錄指揮官裁示事
    項第7 項中，有指責抗命乙事是否侵侵害原告人格及名譽權
    ？
    按所謂人格權，係指個人所享有之私權，即關於生命、身體
    、名譽、自由、姓名、身分及能力等之權利（參照民法第18
    條立法理由）。所謂名譽係指人格之社會上評價，故必須言
    論客觀上足使社會對個人的評價有所貶損，始足構成名譽權
    之侵害，且雖非必須廣至社會全體大眾，然至少需為與個人
    社會生活、經濟生活等相關之社群對之評價有所降低，方符
    合民法保護名譽權之本旨。本件原告雖指花蓮分局 98年8月
    28 日晚報紀錄指揮官裁示事項第7項中，有指責抗命乙事，
    係侵害原告人格及名譽權云云，然查遍觀花蓮分局98年8 月
    28日晚報紀錄中（見卷第28、29頁），並無原告之名，亦無
    一語指責原告，其上縱有「居然所長無法將該同仁帶到，這
    等於是抗命」之語，然並未指名，在客觀上尚難使社會對原
    告個人的評價有所貶損，應不構成對原告人格及名譽權之侵
    害，自不容原告「對號入座」，而認自己受侵害。
五、被告於98年9月11日及99年2月12日上午與原告面談中皆說原
    告抗命、濫控濫訴乙事是否侵害原告人格及名譽權？
    按名譽權之侵害非即與刑法之誹謗罪相同，名譽有無受損害
    ，應以社會上對個人評價是否貶損作為判斷之依據，苟其行
    為足以使他人在社會上之評價受到貶損，不論其為故意或過
    失，均可構成侵權行為，其行為亦不以廣佈於社會為必要，
    僅使第三人知悉其事，亦足當之。又名譽權之保護與言論自
    由關係密切，前者係個人重要人格權，後者為民主社會之基
    石，二者相互間必須調和，以期兼顧，民法侵害名譽權行為
    之成立，固不若刑法上妨害名譽罪需以公然表示或散布為要
    件，惟仍需綜合考量被害人在社會上之地位、行為人之動機
    或其主觀上有無惡意、行為人陳述客觀之內容、陳述之對象
    與範圍、陳述對象之性質及與被害人之親疏遠近等具體狀況
    ，以調和名譽權保護與言論表見自由，作一衡平之價值判斷
    。本件縱使依原告提出之錄音紀錄，兩造於 98年9月11日及
    99年2月12 日均有相當之對話，其中有短暫時間中有潘自強
    或民意所所長陳彥宇參與對話外，其餘時間皆只有兩造單獨
    在場，內容多為長官與下屬之關懷對話或閒聊，更有教導如
    何做人作事之方式；兩造主觀上顯無惡意，其間雖有敘及原
    告抗命、濫控濫訴乙事，惟均僅有兩造在場，他人不得與聞
    ，社會上對原告個人評價應不致貶損，姑不論敘及原告抗命
    、濫控濫訴是否屬實，客觀上僅係表達個人之意見，自難認
    有侵害原告人格及名譽權。
六、綜上所述，被告所為實未有侵害原告人格及名譽權之情事，
    原告又未能提出確實證據以證明被告確有以不實言語侮辱原
    告，侵害原告名譽權及人格，原告主張精神受有重大傷害，
    請求被告賠償原告精神慰藉金非財產上之損害50萬元，及自
    起訴狀繕本送達翌日起至清償日止之法定利息，暨登報道歉
    以回復受損之名譽，於法究非有據，自無從准許，應予駁回
    。其假執行之聲請因訴之駁回而失所附麗，應予一併駁回。
七、本件為判決之基礎已臻明確，兩造其餘主張、陳述並所提之
    證據，經審酌後，認均與本件判決之結論無礙，爰不再一一
    論述，附此敘明。
八、結論：原告之訴為無理由，依民事訴訟法第78條判決如主文
    。
中    華    民    國    100    年    12    月  15    日
                        臺灣花蓮地方法院民事庭
                            法      官  沈士亮
上列為正本係照原本作成。
如不服本判決，應於送達後20日內，向本院提出上訴狀並表明上
訴理由，如於本判決宣示後送達前提起上訴者，應於判決送達後
20日內補提上訴理由書(須附繕本)。
中    華    民    國    100    年    12    月  15    日

                            法院書記官  杜依玹